---
title: "Oficina Chicoteando a Máquina para Extrair Dados: como manipular grandes bases em computadores de pouca capacidade"
subtitle: "6º Seminário Internacional sobre Análise de Dados na Administração Pública" 
output: html_notebook
---

```{r setup, include=FALSE}
knitr::opts_chunk$set(echo = TRUE)
```

# Requisitos

* Linguagem R ;
* Linguagem SQL ;
* DB Explorer SQL Lite;
* [R Base](https://cran.r-project.org/bin/windows/base/) atualizado (4.0.2) - *tem se mostrado mais rápido*;

## Bibliotecas

```{r ativando as bibliotecas, warning=FALSE}
#Criar um loop aqui
if(!require('vroom')){
  install.packages("vroom")
  library(vroom)
}

if(!require('RSQLite')){
  install.packages("RSQLite")
  library(RSQLite)
}

if(!require('tidyverse')){
  install.packages("tidyverse")
  library(tidyverse)
}

if(!require('data.table')){
  install.packages("data.table")
  library(data.table)
}
```

* vroom
* RSqlite
* duckdb (ainda em teste)
* tidyverse
* data.table

## Bases de dados

* [RFB](https://receita.economia.gov.br/orientacao/tributaria/cadastros/cadastro-nacional-de-pessoas-juridicas-cnpj/dados-publicos-cnpj)
  - [Dicionário de dados](http://200.152.38.155/CNPJ/LAYOUT_DADOS_ABERTOS_CNPJ.pdf)
  
* [MT](http://pdet.mte.gov.br/microdados-rais-e-caged) - **Novo Caged 2020**
  - [Dicionário de dados](ftp://ftp.mtps.gov.br/pdet/microdados/NOVO%20CAGED/Movimenta%E7%F5es/Layout%20Novo%20Caged%20Movimenta%E7%E3o.xlsx)
  
* [CBO2002](http://www.mtecbo.gov.br/cbosite/pages/downloads.jsf) 

* Dados da fazenda - Cadastro de inadimplentes ?FALTA FONTE?

# Atenção! Caso tenha atualizado o R para a versão 4:

<div style="text-align: justify">

* Atualize o R Studio  

* Atualize o RTools para a versão 4 - Rtools4  
  - Adicione a variável de ambiente no R para que o Rtools4 funcione: `writeLines('PATH="${RTOOLS40_HOME}\\usr\\bin;${PATH}"', con = "~/.Renviron")`  

* Em alguns pacotes que apresentarem erro de depêndencia, tente usar o  `install.packages("nome do pacote", dependencies = TRUE)`

* As consultas podem demorar vários minutos, informaremos o tempo aproximado de cada uma.

<div/>

## Para quem só sabe usar matelo, **TODO PROBLEMA É UM PREGO** - *Abraham Maslow*
<div style="text-align: justify">

Por isso vamos usar R + SQL

Concordando conosco ...rs , em seu livro [Efficient R Programming](https://csgillespie.github.io/efficientR/) Colin Gillespie e Robin Lovelace falam sobre o uso de bancos de dados com o R no [capitulo 6](https://csgillespie.github.io/efficientR/data-carpentry.html) - *6.6 Working with databases*:

"Instead of loading all the data into RAM, as R does, databases query data from the hard-disk. This can allow a subset of a very large dataset to be defined and read into R quickly, without having to load it first."

Veja o quanto pode ser interessante este uso.

Sabemos que 80% do tempo do cientista de dados é destinado para ajustar as bases, mas além de missing values, outliers e outros problemas, temos o aumento do volume de dados  disponíveis. 
Alguns analistas que trabalham em R já devem ter lotado a memória com uma base mais robusta. 
E aí, até conseguir provisionar alguma instância, pedir mais memória, ou conseguir autorização para usar um servidor de maior capacidade, é possível usar recursos alternativos para progredir com o trabalho. 

<div/>

# Chegou a hora ....
# Mãos na massa!

Fazer um mix de estudo de caso com os CNAES usados no estudo PIBIC e consultas com sumários com bases nos atributos
  
* Download 
  -  
    - Baixando 1 arquivo  
    - Baixando multiplos arquivos  
      - usando `for` para baixar muitos arquivos 
* Leitura (usar microbench para avaliar os métodos de entrada)  
  -  
    - Lendo 1 arquivo (data.table, vroom)
      -object.size() - ver o tamanho dos itens em memória
    - Lendo multiplos arquivos (cuidado com o tamanho do arquivo!!) 
      - usando `for` para ler multiplos arquivos
  
* A memória encheu... E agora?!
  -  
  - SQL (a sintaxe) - igual papo doméstico `selecione e conte as coisas do lugar que estão abertas e agrupe por tipo`! :)
  - -> select count(coisas) from lugar where status="abertas" group by = tipo
  - BDI - API para consulta em bancos
  # https://db.rstudio.com/dbi/
  
  - RSQLite - dados parados em disco não incomodam a memória, então, uma ótima solução para quem tem computador de baixa capacidade.
  # https://www.sqlite.org/index.html
  # https://cran.r-project.org/web/packages/RSQLite/RSQLite.pdf
  
    - Explicando o Banco
    - Visualizando os dados (DB Explorer)
    - Visualizando os dados do banco (pragma do banco, tabela etc)
    - Visalizando os dados no banco (evitar full-scan) `LIMIT X`
    - Fazendo a ingestão dos dados - 1 data frame;
        * Salvando a query em uma nova tabela (para usar como subquery por exemplo);
        * Salvando a consulta em um data.frame (usar em subquery ou realiza análise no R);
    - Fazendo a ingestão dos dados 1 arquivo
    - Criando a tabela de itens a serem filtrados
      - Fazendo a ingestão dos dados (multiplos arquivos);
          - Jogando na memória;
          - Imputando os arquivos `APPEND`;
            - Passando pela memória (oneroso) sei fazer;
            - Fazendo a ingestão direta, estou no caminho;
  - Me deram conexão para um banco com muitas linhas e muitos recursos (o_O)(mostrar no Oracle) 
  - Bonus Track - DuckDB (banco otimizado para uso analítico) - Não sei se vou conseguir implantar a tempo. 
          